【裁判字號】    99,消債更,45
【裁判日期】    991028
【裁判案由】    更生程序
【裁判全文】
臺灣嘉義地方法院民事裁定            99年度消債更字第45號
聲  請  人
即 債務 人  甲○○
代  理  人  莊安田律師
上列當事人因消費者債務清理事件聲請更生，本院裁定如下：
    主  文
更生之聲請駁回。
聲請費用由聲請人負擔。
    理  由
一、按債務人不能清償債務或有不能清償之虞者，得依本條例所
    定更生或清算程序，清理其債務；聲請更生或清算不合程式
    或不備其他要件者，法院應以裁定駁回之，但其情形可以補
    正者，法院應定期間先命補正；又債務人與金融機構協商成
    立者，不得聲請更生或清算。但因不可歸責於己之事由，致
    履行顯有重大困難者，不在此限，消費者債務清理條例第3
    條、第8條、第151條第5項分別定有明文。
二、聲請意旨略以：聲請人即債務人因有不能清償債務之情事，
    於消費者債務清理條例施行後，曾以書面向最大債權金融機
    構即台北富邦商業銀行股份有限公司（下簡稱台北富邦商銀
    ）請求個別協商債務清償方案經協商成立，並與萬泰商業銀
    行股份有限公司及日盛國際商業銀行股份有限公司達成協議
    ，惟聲請人因工作不穩定，沒有固定收入，嗣因幫忙支應還
    款的二姊不再幫忙，又遭解雇，沒有再按期繳納，目前遭債
    權人依強制執行程序扣薪中，如未聲請更生，公司會解僱，
    又聲請人無擔保或無優先權之債務總額未逾新臺幣（下同）
    1,200萬元，復未經法院裁定開始清算程序或宣告破產，爰
    聲請更生等語。
三、查聲請人於消費者債務清理條例施行前，曾於民國95年10月
    間與最大債權銀行即台北富邦商銀協商成立，銀行提供之還
    款方案為每月清償18,510元，120期，利率7％，惟聲請人僅
    依約還款1期即毀諾，聲請人雖曾再與台北富邦商銀達成還
    款共識，但自97年6月起，又未繼續履行還款義務，於97年
    11月間聲請人申請個別協商一致性方案成立，該方案係102
    期，利率1％，期付總額14,584元，但聲請人亦僅依約還款1
    期即毀諾等情，有台北富邦商銀99年8月11日陳報狀說明協
    商情形，並提出債務協商協議書及還款計畫、個別協商一致
    性方案協議書等影本在卷可稽，堪信真實。
四、聲請人主張目前任職於義大製罐股份有限公司，每月收入約
    35,000元等情，惟依聲請人任職之上揭公司函附聲請人98年
    9月至11月之扣繳憑單及98年12月至99年6月份薪資表計算之
    平均薪資為35,221元〔即（105,462＋45,770＋40,864＋26,
    951＋22,975＋30,973＋43,644＋35,566）10，元以下四
    捨五入〕，又聲請人自承其所有坐落嘉義市○○○段4056建
    號建物目前出租予第三人，每月租金收入8,000元，並提出
    建物所有權狀、建物登記謄本、房屋稅籍證明書及房屋租賃
    契約書等影本為證，本院認依上開資料，聲請人目前平均每
    月收入以43,221元認列（35,221＋8,000），應屬允當。
五、聲請人主張每月生活費支出包括膳食費16,200元、水費400
    元、電費600元、瓦斯費400元、勞保費250元、健保費275元
    、幼兒教育費2,500元、父母生活費10,000元、電話費500元
    、清償債務6,000元、未成年兒子扶養費7,000元，合計44,1
    25元，又遭債權人扣薪強制執行中，有不能清償債務之情事
    等情。經查：
  (一)按消費者債務清理條例之立法目的，乃在使陷於經濟上困境
    之消費者，得藉由更生或清算程序，清理債務，以妥適調整
    其與債權人之權利義務關係，並非幫助債務人保持其舊有之
    生活水平，故債務人果有不能清償債務或有不能清償之虞等
    情事，其生活程度自應受相當之限制，否則對債權人即屬不
    公，應先敘明。
  (二)聲請人主張協商成立後因失業毀諾乙節，經核聲請人之勞工
    保險被保險人投保資料表、國產實業建設股份有限公司（下
    簡稱國產實業公司）函附聲請人離職申請書、才庫人力資源
    顧問股份有限公司臺北分公司（下簡稱才庫公司）函附之離
    職證明書所示，聲請人95年協商成立及毀諾當時雖無投保資
    料，然聲請人97年6月9日至同年12月31日任職於國產實業公
    司，因轉換公司而離職，自98年1月至6月任職於才庫公司，
    並派遣至國產實業公司大肚分廠擔任司機工作，而此亦與聲
    請人98年度稅務電子閘門財產所得調件明細表所示之所得資
    料相符，則聲請人97年6月至98年6月期間均有薪資收入，卻
    僅依個別協商一致性方案之協議於97年12月還款1期，聲請
    人毀諾當時是否確因失業之不可歸責於己之事由，致履行顯
    有重大困難，已非無疑。
  (三)又聲請人上開生活支出之主張，雖提出勞健保資料、戶籍謄
    本、存摺明細、托兒所收費證明、配偶薪資資料、財產歸屬
    資料清單、綜合所得稅各類所得資料清單、扣薪資料等為證
    。然本院參酌行政院內政部所公告97及98年度臺灣省低收入
    戶最低生活費用每人每月為9,829元（以每年家庭收入調查
    ，計算出平均每人每月消費支出之60％作為最低生活費），
    聲請人在履行債務期間，生活開銷理當予以節制，除應積極
    開源，努力勤奮工作以增加收入償還債務外，其生活更須儉
    樸，並適當控制其生活費用支出，以達成勉力履行債務，符
    合公平正義及誠信原則，是認聲請人每月必要生活費用（包
    含食、衣、住、行、強制性保險等），依上開標準以每月9,
    829元計算，應屬合理。又聲請人雖主張扶養父、母每月支
    出10,000元，然聲請人到院陳稱尚有其兄及二姊有工作收入
    ，且其父、母均領有敬老津貼每月3,000元等情（見本院99
    年8月23日訊問筆錄），並提出其父、母存摺明細為憑，則
    以上開最低生活費用每人每月9,829元計算，聲請人與其有
    經濟能力之兄姊共同負擔扶養義務，聲請人所需負擔扶養金
    額以4,553元〔即（9,829－3,000）2/3〕為必要。又聲請
    人主張支出幼子教育費2,500元及扶養費7,000元，共計9,50
    0元等情，然對於未成年子女之保護及教養權利義務，除法
    律另有規定外，由父母共同行使或負擔之，民法第1084條第
    2項、第1089條第1項前段分別定有明文，本院審酌聲請人之
    配偶有工作收入，有聲請人配偶之薪資單在卷可稽，其對於
    教養未成年子女相關費用有分擔之義務，且以聲請人負債之
    經濟狀況，聲請人配偶應與聲請人共同分擔，始為公允合理
    ，而未成年子女係依附於父母提供之住所共同生活，其日常
    生活較為單純，是其基本生活費用當與成人之基本生活費用
    不同（如房租費、家居管理費、通訊費等費用即非未成年子
    女基本生活所需費用），因此，未成年子女之基本生活費用
    參酌98年度綜合所得稅每人免稅額82,000元計算，每人每月
    基本生活所需約6,834元為適當。準此，本院認聲請人就讀
    國小之子每月教育費、生活費等基本生活費用以每月6,834
    元，由聲請人與配偶各負擔1/2計算，聲請人此部分支出以3
    ,417元（6,8342）列計，應屬合理。依上計算，聲請人每
    月支出共計17,799元（9,829＋4,553＋3,417）。又本件縱
    依聲請人到庭陳稱略以：目前與父、母及其兄住在一起，父
    、母親每月領有津貼3,000元，父親由其兄扶養，母親由其
    扶養，每月的房租8,000元給母親收，並給母親3,000元至5,
    000元支應生活開銷，不用再另外支付水電費、電話費、瓦
    斯費、膳食費及家裡開銷等費用，目前主要開銷是小孩學費
    等情（見本院99年8月23日訊問筆錄）計算，聲請人每月支
    付母親13,000元（8,000＋5,000）用以支應生活所需，小孩
    扶養費及教育費共計9,500元由夫妻平均分擔，則聲請人每
    月支出為17,750元（13,000＋4,750），亦與本院上開計算
    金額相近。至聲請人主張每月銀行還款6,000元，以及經台
    北富邦商銀、香港商香港上海豐銀行股份有限公司、中國
    信託商業銀行股份有限公司、日盛國際商業銀行股份有限公
    司強制執行扣薪部分，雖據聲請人提出本院99年度司執速字
    第14397號執行命令影本為證，然此部分支出如經協商成立
    即無扣除可能，於審酌聲請人是否能依協商條件還款時，自
    不予列計。則以聲請人每月平均收入43,221元，扣除上開每
    月必要支出及扶養費用後，剩餘25,422元（43,221－17,799
    ），顯足償還上開台北富邦商銀提供之個別協商一致性方案
    之協商總額14,584元。聲請人既已負債大於資產，本即應較
    一般人更節約支出，撙節開銷，台北富邦商銀於協商時所酌
    定之每月應還款條件，應係在聲請人清償能力範圍內，並無
    不能清償債務之情事。雖聲請人主張1年之利息20多萬元，
    每月強制扣薪1萬多元，連利息都不夠等情，然以聲請人提
    供之財團法人金融聯合徵信中心當事人綜合信用報告-債務
    清理條例前置協商專用債權人清冊所示債權總額約1,236,24
    2元，而各家銀行債權人之各項債權利率係年息6.93％至20
    ％不等，有各債權銀行函文在卷可稽，則本件債權縱均以週
    年利率20％計算，每月利息約20,604元（1,236,24220％
    1/12），則扣除利息後，聲請人每月尚可清償之本金約4,
    818元（25,422－20,604），則1,236,242元清償完畢約需25
    7個月（約22年），而聲請人係64年7月生，距法定退休年齡
    尚有30年，且經逐次攤還本金後，聲請人每月應繳利息負擔
    亦日漸減輕，每月可供償還本金之金額將逐步增加，是以聲
    請人收入及支出剩餘情形，應有在未來相當期限內逐步清償
    債務完畢之可能，自難認聲請人有不能清償債務或不能清償
    之虞之情事。
六、綜上所述，本件聲請人每月收入扣除每月必要支出費用，並
    非不能清償債務，亦無不能清償債務之虞，聲請人如能撙節
    開支，尚非不能履行台北富邦商銀之協商清償方案，且徵諸
    債務清理程序係債務清理之最後手段，倘依聲請人之工作收
    入及財產狀況，確實無法履行債權人提出之債務清償方案或
    履行有重大困難時，固有適用更生程序清理其債務之必要，
    惟若非如此，聲請人仍應與債權人充分溝通，謀求兼顧債權
    人及聲請人雙方利益之債務清償方案。從而，本件更生之聲
    請，難謂與消費者債務清理條例第3條所定要件相符，且屬
    無從補正，依上說明，自應駁回其更生之聲請。
中    華    民    國    99    年    10    月    28    日
                  民事第三庭  法  官  陳端宜
上為正本係照原本作成。
如不服本裁定，應於裁定送達後10日內，以書狀向本院提出抗告
，並繳納抗告費新臺幣1千元。
中    華    民    國    99    年    10    月    28    日
                              書記官  馬嘉蓮

司法院資訊處製作；財團法人民間司法改革基金會備份。
